---
title: "Cartographie avec R"
author: Timothée Giraud[^1] & Hugues Pecout[^2]
date: "`r format(Sys.time(), '%d %B %Y')`"
output: 
  html_document: 
    toc: true
    toc_float:
      collapsed: true
      smooth_scroll: false
    toc_depth: 2
    highlight: pygments
    number_sections: yes
    theme: sandstone
---

```{r setup, include=FALSE}

knitr::knit_hooks$set(nm = function(before, options, envir){
  if (before){
    par(mar=c(0,0,0,0))
  } 
})
knitr::opts_chunk$set(echo = TRUE, cache = TRUE, nm=TRUE)
```

# Traitement de données spatiales

## Créer un projet RStudio

Créez un projet avant de démarrer l'exercice.
Il s'agit d'une bonne pratique qui vous facilitera la tâche.
Cela améliore l'organisation et la portabilité de votre travail.


## Télécharger la couche des géométries des communes d'Occitanie

Une couche géographique des communes d'Occitanie au format **gpkg** est 
disponible ici :  
///insert link///  
Téléchargez et décompressez la dans un dossier data placé dans votre projet.  

Source : ADMIN EXPRESS COG édition 2019 (IGN, 
http://professionnels.ign.fr/adminexpress)


## Charger la couche géographique dans R

* Créez un fichier **exo1.R** à la racine de votre projet. 
* Chargez la couche géographique des communes d'Occitanie en utilisant 
le package `sf` et la fonction `st_read()`. 
* Vérifiez le système de projection avec `st_crs()`. S'agit-il de données 
projetée ? Si ce n'est pas le cas, transformez la couche des communes dans la 
projection française (Lambert 93) avec la fonction `st_transform()`. 

```{r}
library(sf)
occ_raw <- st_read(dsn = "data/Occitanie.gpkg", stringsAsFactors = FALSE)
st_crs(occ_raw)
occ <- st_transform(x = occ_raw, crs = 2154)
```


## Création d'une nouvelle couche - Sélection par attributs

* Séléctionnez toutes les communes de la Haute-Garonne. 
* Enregistrez votre séléction dans un nouvel objet nommé **com31**
* Afficher la nouvelle couche (en utilisant notament `st_geometry()`)

Pour connaitre la liste de tous les noms ou code de région on peut utiliser la 
fonction `unique()`. 

```{r}
unique(occ$INSEE_DEP)
com31 <- occ[occ$INSEE_DEP == "31", ]
plot(st_geometry(com31))
```

## Création d'une couche - Fusion d'entités géographiques

* Fusionnez les communes de la région en un seul polygone (**reg76**), utilisez 
la fonction `st_union ()`. 
* Créez la couche géograpique des départements de la région (**dep76**), 
utilisez la fonction `aggregate()` pour regrouper les polygones et calculer les 
sommes des populations communales. 
* Affichez les résultats (communes, départements et région)

```{r}
reg76 <- st_union(occ)
dep76 <- aggregate(occ["POPULATION"], by = list(occ$INSEE_DEP), sum)
plot(st_geometry(occ), col = "lightblue1", border = "white", lwd = .5)
plot(st_geometry(dep76), col = NA, border = "lightblue2", lwd = 1, add = TRUE)
plot(reg76, col = NA, border = "lightblue3", lwd = 2, add = TRUE)
```

## Création d'une nouvelle couche - Zone tampon

* Créez une zone tampon d'une distance de 10 km autour des limites de la commune 
de Toulouse (INSEE_COM = 31555) avec `st_buffer()`.

```{r}
toulouse <- com31[com31$INSEE_COM == "31555",]
toulouse_buffer <- st_buffer(toulouse, 10000)
plot(st_geometry(com31), lwd = .5)
plot(st_geometry(toulouse), col = "darkblue", add = TRUE)
plot(st_geometry(toulouse_buffer), col = NA, lwd = 3, border = "red", 
     add = TRUE)

```


## Création d'une nouvelle couche - Sélection par localisation

Déterminez quelles communes de la Haute-Garonne intersectent le buffer créé.

* Utilisez la fonction `st_intersects()`. 
* Inserez directement le resultat comme variable de l'objet **dep31**.

```{r}
inter <- st_intersects(x = com31, toulouse_buffer)
com31$in_buffer <- sapply(X = inter, FUN = length)
head(com31, 2)
```


## Affichage de couches géographiques

Affichez/superposez toutes les couches géographiques créees :

* Les communes de la Haute-Garonne
* Les communes intersectées par le buffer
* Toulouse
* Le buffer autour de toulouse
* Les départements d'Occitanie
* Les limites de l'Occitanie

Jouez sur les styles pour les différencier... 

```{r}
plot(reg76, col = NA, border = "grey50", lwd = 2, bg = "lightyellow")
plot(st_geometry(com31), col = "#aec8f2", border = "white", lwd = .5, 
     add = TRUE)
plot(st_geometry(com31[com31$in_buffer == TRUE, ]),col = "red", lwd = .5, 
     border = "white", add = TRUE)
plot(st_geometry(toulouse), col = "darkblue", border = "black", lwd = 1,
     add = TRUE)
plot(st_geometry(toulouse_buffer), col = NA, border = "black", lwd = 2, 
     lty = 2, add = TRUE)
plot(st_geometry(dep76), col = NA, border = "grey50", add = TRUE)
```


## Création d'une couche de point - A partir des longitudes et latitudes

Créer un objet `sf` (points) contenant la localisation de la préfécture de 
région.
Vous pouvez récupérer la longitude et la latitude sur Google Map ou OSM
Créer un point avec `st_points()`, puis un objet `sfc` avec avec `st_sfc()` et
finalement un objet `sf` avec `st_sf()`


```{r}
# Sur OSM : https://www.openstreetmap.org/search?whereami=1&query=43.59825%2C1.45047#map=19/43.59825/1.45047
# Position de la préfecture 43.59825, 1.45047
library(sf)
pref_pt <- st_point(c(1.45047, 43.59825))
pref_sfc <- st_sfc(pref_pt, crs = (4326))
pref <- st_sf(name = "Préfecture", geometry = pref_sfc)
pref
```


## Calcul d'une matrice de distances

Calculez une matrice de distance entre la préfecture et les centroïdes des
communes du département Haute-Garonne. Ajouter cette distance dans une nouvelle 
colonne **dist_pref** dans **com31**. Pour cela, utiliser les fonction 
`st_centroid()` et `st_distance()`.
N'oubliez pas de vérifier les projections utilisées avec `st_crs()`, au besoin
modifiez les avec `st_transform()`.


```{r}
st_crs(pref)
st_crs(com31)
identical(st_crs(pref), st_crs(com31))
pref <- st_transform(pref, st_crs(com31))
identical(st_crs(pref), st_crs(com31))
# Centroides des communes
com31_centro <- st_centroid(st_geometry(com31))
com31$dist_pref <- st_distance(com31_centro, pref)
head(com31, 2)
```


## Cartographier une variable avec `sf`

Cartographiez distance de chaque commune du département à la préfecture avec la 
fonction `plot()`


```{r}
# Le plus simple
plot(com31["dist_pref"])
# Avec un peu de paramétrage
plot(com31["dist_pref"], main = "Distance à la préfecture (en mètres)", 
     pal = hcl.colors(13,"Turku", rev = TRUE), border = NA,
     key.pos = 1,key.width = .15, key.length = .75, graticule = TRUE,
     reset = FALSE)
plot(st_geometry(pref), pch = 20, col = "red", add = TRUE )
```


# Cartographie thématique

## Charger une couche géographique et des données statistiques

* Charger la couche géographique des communes d'Occitanie
(**data/Occitanie.gpkg**). Utilisez le package `sf` et la fonction `st_read()` 
pour importer les données.
* Vérifiez le système de projection avec `st_crs()` 
* Charger les fichier de données **data/base_cc_comparateur.xls** fournie par 
l'INSEE. Utilisez le package `readxl` et la fonction `read_excel()` pour 
ouvrir la table de données correctement. Importer la table dans un objet 
nommé **occ_df**


```{r}
library(sf)
occ_raw <- st_read(dsn = "data/Occitanie.gpkg", stringsAsFactors = FALSE)
st_crs(occ_raw)
occ <- st_transform(x = occ_raw, crs = 2154)
library(readxl)
occ_df <- read_excel(path = "data/base_cc_comparateur.xls", sheet = 1, skip = 5) 

head(occ_df, 2)
```


## Création d'une nouvelle couche - Sélection par attributs

Créez un nouvel objet `sf` à partir d'une séléction par attribut`:

* Séléctionnez toutes les communes d'un seul département (ne choisissez pas la 
Haute-Garonne).
* Enregistrez votre séléction dans un nouvel objet nommé 
**com+codeDuDépartement*** (*com46* par exemple)
* Afficher la nouvelle couche (`plot(st_geometry(...)`).

 Pour connaitre la liste de tous les noms ou code de région voir la fonction
 `unique()`
 
```{r}
unique(occ$INSEE_DEP)
com46 <- occ[occ$INSEE_DEP=="46", ]
plot(st_geometry(com46))

```
 


## Réaliser une jointure avec la table de données

* Joignez la table de données INSEE avec la couche gégographique des communes 
 de votre département séléctionné. Utilisez la fonction `merge()`. Quel est 
 l'identifiant commun entre la table géo et la table attributaire?
 
```{r}
head(com46, 2)
head(occ_df, 2)
com46 <- merge(com46, occ_df, by.x = "INSEE_COM", by.y = "CODGEO", all.x = TRUE)
head(com46, 2)
```




## Réalisation de cartes thématiques et évaluation {#carto}

Réalisez huit cartes thématiques finalisées.   

Chacune des cartes devra comprendre les éléments d'habillage et de mise en page
nécessaires leur compréhension (titre, légende, sources...)   

Parmi ces huits cartes deux échelles différentes (échelle de la région, échelle 
d'un département) et deux découpages territoriaux différents (les communes, les 
départements) doivent être utilisés.


Vous devez réaliser les huit types de cartes suivants :

1. Une carte de localisation (avec carton de localisation si possible, 
des labels, legende...);
2. Une carte représentant une variable quantitative absolue (un stock);
3. Une carte représentant une variable quantitative relative (un ratio);
4. Une carte combiant une variable quantitative absolue et une variable 
quantitative relative (un stock et un ratio);
5. Une carte représentant une variable qualitive;
6. Une carte utilisant une anamorphose. Il est possible de combiner les 
anamorphoses avec d'autres variables (qualitative ou quantitative relative);
7. Une carte interactive;
8. Une carte utilisant une grille régulière ou représentant des discontinuités. 


Exemple : 

* Une carte en symboles proportionels représentant la population des 
départements de la région (échelle régionale, découpage départementale, carte de 
stock.).
* Une carte choroplète représentant l'évolution de la population des communes 
d'un département (échelle départementale, découpage communale, carte de ratio).


Nous vous conseillons d'utiliser le package 'cartography' pour l'ensemble de 
vos réalisations. 
Néanmoins l'utilisation d'autres packages comme ggplot2 ou tmap est possible.

## Évaluation

Vous devrez nous rendre pour le **vendredi 7 février 2020** un script permettant 
de construire ces huit cartes (#carto) dans un fichier dont le nom est constitué de votre 
prénom et de votre nom (**Prenom_Nom.R**).  
Votre script doit pouvoir fonctionner dans un projet RStudio structuré de la 
manière suivante : 

``` bash
├── data
│   ├── base_cc_comparateur.xls
│   └── Occitanie.gpkg
├── Prenom_Nom.R
└── rendu.Rproj
```


Vous serez évalués de la manière suivante : 

* 2 points par cartes (choix sémiologiques, traitement des données en amont...),
* 4 points pour la qualité et la présentation du code (reproductibilité, 
commentaires, clareté).

[^1]: UMS RIATE, CNRS
[^2]: FR CIST, CNRS